# Propensity Score e Matching

## Introdução

Na aula de hoje, iremos aprender sobre as principais estratégias de "seleção em observáveis": propensity score, matching e ponderação por probabilidade inversa (IPW).

## Propensity Score

O propensity score nada mais é que a probabilidade de uma unidade ser tratada, dadas as covariáveis, ou seja, $Pr(D_i = 1| X_i)$.

A ideia chave para propensity-score vem de um paper de @rosenbaumrubin1983 em que eles mostram que, se a condição 1 de ignorabilidade forte (isto é, $Y_i(1), Y_i(0) \perp D_i|X_i$) for satisfeita, então também é verdade que a condição $Y_i(1), Y_i(0) \perp D_i|\pi(X_i)$ também é satisfeita. E por que isso é importante? Nós nunca sabemos o verdadeiro modelo que relaciona as covariáveis $X_i$ com $D_i$ e $Y_i$, de modo que podemos ter algum problema de modelo mal especificado (por exemplo, supomos um modelo linear, quando na verdade é não-linear). Então, em vez de estimar dezenas de modelos, posso condicionar ("controlar") apenas pelo propensity score $\pi(X_i)$. A intuição é que o propensity score cria balanceamento entre tratados e não-tratados.

Uma observação importante: o teorema de Rosenbaum-Rubin se refere ao **propensity score verdadeiro** $\pi(X) = P(D=1|X)$, que é uma função desconhecida. Ele não depende de nenhuma forma funcional — vale para qualquer $\pi(X)$, seja ele linear, logístico ou arbitrariamente complexo. Na prática, porém, precisamos estimar $\hat{\pi}(X)$ usando algum modelo (logit, probit, LPM etc.). Se o modelo estiver mal especificado — por exemplo, usamos logit quando a probabilidade verdadeira é linear — então $\hat{\pi}(X) \neq \pi(X)$ mesmo com $n \to \infty$, e a propriedade de balanceamento $D \perp X | \hat{\pi}(X)$ não é garantida. Por isso é essencial verificar o balanceamento nas covariáveis após o matching ou ponderação: se $\hat{\pi}$ está errado, o desbalanceamento residual aparece no diagnóstico. Essa checagem funciona como um teste indireto da especificação do modelo de propensity score.

Para ilustrar o poder desse resultado, vamos considerar um exemplo simulado, em que ignorability forte é satisfeita, mas um modelo mal-especificado gera amostras não-balanceadas e, portanto, estimativas viesadas.

```{r setup-matching, message=FALSE, warning=FALSE}
library(knitr)
library(tidyverse)
library(tidyr)
library(broom)
library(kableExtra)
library(ggdag)
library(ggplot2)
library(arm)
library(MatchIt)
library(data.table)
library(here, quietly=TRUE)
library(fixest)
library(marginaleffects)
```

```{r modelo-mal-especificado-DAG, message=FALSE}
# true DGP
dag <- dagify(
  y ~ D + w1,
  D ~ w1
)

ggdag(dag)
```

O DAG acima ilustra bem qual a relação causal entre variáveis. Para estimar o ATE de $D$ sobre $Y$, precisamos fechar o backdoor de $w_1$. A forma usual como fazemos isso é com regressão. O problema que estamos abordando aqui é quando a amostra é não-balanceada entre tratados e não-tratados. Vamos visualizar dois tipos de relações (uma linear e outra não-linear) entre a variável de controle $w_1$ e a resposta $Y$ para ilustrar o problema do desbalanceamento:

```{r modelo-mal-especificado-plot1, message=FALSE}
set.seed(202)
n  <- 1e4
w1 <- rnorm(n)                       # único confundidor
tau <- 3                             # efeito causal verdadeiro

# GERAMOS UM PROPENSITY SCORE NÃO‐LINEAR
p  <- plogis(-0.5 + 2 * w1) 
D  <- rbinom(n, 1, p)

# GERAÇÃO DOS RESULTADOS POTENCIAIS linear (apenas função de w1, forte ignorabilidade):
y0 <-  5 * w1 + rnorm(n)
y1 <- y0 - tau                       # efeito constante

y  <- ifelse(D == 1, y1, y0)



df <- data.frame(y=y, D=D, w1=w1)

df %>%
  mutate(
    D = factor(D, levels = c(0,1),
               labels = c("Controle (D = 0)", "Tratado (D = 1)"))
  ) %>%
  ggplot(aes(x = w1, y = y, colour = D)) +
  geom_point(alpha = 0.6) +
  scale_colour_manual(
    name   = "Tratamento (binário)",
    values = c("Controle (D = 0)" = "steelblue", 
               "Tratado (D = 1)"  = "firebrick")
  ) + theme_bw()
```

No primeiro gráfico, o efeito causal (ATE) do tratamento é $-3$ e podemos ver nos dados que de fato em média a resposta é menor entre tratados que no controle. Além disso, vemos também que o efeito é basicamente linear. Mas o ponto importante aqui é que existem duas regiões dos dados em que praticamente só temos unidades no controle ($w_1 < -2$) e ou no tratamento ($w_1 > -2$). Isso significa que para que a regressão possa estimar o efeito causal deve extrapolar a estimativa da região em que ambos tratamento e controle estão presentes nos dados para uma região em que não estão presentes. Como o efeito é constante para todas as regiões de $w_1$, isso não causa problema e a regressão consegue recuperar o ATE sem viés. O gráfico abaixo ilustra o que a regressão está fazendo:

```{r modelo-mal-especificado-plot1-reg, message=FALSE}

df %>%
  mutate(
    D = factor(D, levels = c(0,1),
               labels = c("Controle (D = 0)", "Tratado (D = 1)"))
  ) %>%
  ggplot(aes(x = w1, y = y, colour = D)) +
  geom_point(alpha = 0.6) +
  geom_smooth(method = "lm") +
  scale_colour_manual(
    name   = "Tratamento (binário)",
    values = c("Controle (D = 0)" = "steelblue", 
               "Tratado (D = 1)"  = "firebrick")
  ) + theme_bw()
```

O gráfico mostra duas retas de regressão ajustadas, uma para o controle (em azul) e outra para o tratamento (em vermelho). Efetivamente, temos de estender as duas retas para as regiões em que não há dados, por meio de extrapolação, que no caso significa continuar a linha reta. Assim, temos uma estimativa dos resultados potenciais nessas regiões e podemos computar o efeito causal médio. Como a extrapolação é razoável, não há problema.

Vejamos agora uma situação em que o efeito de $w_1$ é não linear sobre $Y$.
 

```{r modelo-mal-especificado-plot2, message=FALSE}

set.seed(202)
n  <- 1e4
w1 <- rnorm(n)                       # único confundidor
tau <- 3                             # efeito causal verdadeiro

# GERAMOS UM PROPENSITY SCORE NÃO‐LINEAR
p  <- plogis(-0.5 + 2 * w1) 
D  <- rbinom(n, 1, p)

# GERAÇÃO DOS RESULTADOS POTENCIAIS não-linear (apenas função de w1, forte ignorabilidade):
y0 <-  5 * w1^2 + rnorm(n)
y1 <- y0 - tau                       # efeito constante

y  <- ifelse(D == 1, y1, y0)



df <- data.frame(y=y, D=D, w1=w1)

df %>%
  mutate(
    D = factor(D, levels = c(0,1),
               labels = c("Controle (D = 0)", "Tratado (D = 1)"))
  ) %>%
  ggplot(aes(x = w1, y = y, colour = D)) +
  geom_point(alpha = 0.6) +
  scale_colour_manual(
    name   = "Tratamento (binário)",
    values = c("Controle (D = 0)" = "steelblue", 
               "Tratado (D = 1)"  = "firebrick")
  ) + theme_bw()
```

Aqui, vemos que o efeito é não-linear de $w_1$ sobre $Y$ e também o desbalanceamento na amostra. Vamos ver o mesmo gráfico com as duas retas ajustadas para entender como a extrapolação pode ficar bem ruim nesse caso. 


```{r modelo-mal-especificado-plot2-reg, message=FALSE}

df %>%
  mutate(
    D = factor(D, levels = c(0,1),
               labels = c("Controle (D = 0)", "Tratado (D = 1)"))
  ) %>%
  ggplot(aes(x = w1, y = y, colour = D)) +
  geom_point(alpha = 0.6) +
  geom_smooth(method = "lm") +
  scale_colour_manual(
    name   = "Tratamento (binário)",
    values = c("Controle (D = 0)" = "steelblue", 
               "Tratado (D = 1)"  = "firebrick")
  ) + theme_bw()
```

Um problema óbvio do modelo é que o efeito de w1 é quadrático, então podemos tentar corrigir isso incluindo um termo quadrático.

```{r modelo-mal-especificado-reg-sq, message=FALSE}
reg_sq <- lm(y ~ D + w1 + I(w1^2), data = df)
summary(reg_sq)
```
O efeito causal é negativo, o que é bom, pois está na direção certa, mas ainda está distante do efeito verdadeiro. Isso ilustra também como a estimativa é dependente do modelo, o que é bem ruim, pois não sabemos qual o modelo certo.

Em resumo, quando há desbalanceamento, causamos dependência do modelo, o que é problemático.

Agora, vamos comparar com o propensity score:

```{r modelo-mal-especificado, message=FALSE}
reg_aux<- glm(D  ~ w1, family = binomial, data=df)
p_score <- reg_aux$fitted.values
reg1 <- lm(y ~ D + p_score)
summary(reg1)

w <- ifelse(D == 1, 1/p_score, 1/(1-p_score))   # pesos IPTW

reg2 <- lm(y ~ D , weights = w)
summary(reg2)

```


Conseguimos recuperar o ATE sem problemas. E não precisei especificar corretamente a forma funcional da variável de controle $w_1$ no modelo principal, pois usei o propensity score. Note que precisei modelar corretamente a regressão que calcula o propensity score.

## Ponderação por Probabilidade Inversa (IPW)

O código acima já usa uma das aplicações mais importantes do propensity score: a **ponderação por probabilidade inversa** (IPW, ou IPTW — *Inverse Probability of Treatment Weighting*). A ideia é reponderar as observações de modo que, na amostra repesada, o tratamento seja independente das covariáveis — simulando o que um experimento aleatorizado produziria.

O estimador IPW do ATE é:

$$\hat{\tau}_{IPW} = \frac{1}{N}\sum_{i=1}^{N} \left[\frac{D_i Y_i}{\hat{\pi}(X_i)} - \frac{(1-D_i) Y_i}{1-\hat{\pi}(X_i)}\right]$$

A intuição é simples: unidades tratadas com baixa probabilidade de tratamento (baixo $\hat{\pi}$) são "surpreendentes" — representam tipos que normalmente não seriam tratados — e por isso recebem peso maior ($1/\hat{\pi}$ é grande). O oposto vale para os controles. Essa repesagem reconstrói a distribuição de covariáveis que teríamos sob aleatorização.

Para estimar o ATT em vez do ATE, usamos pesos diferentes: $w_i = 1$ para os tratados e $w_i = \hat{\pi}(X_i)/(1-\hat{\pi}(X_i))$ para os controles.

Uma limitação prática do IPW é que, quando o propensity score se aproxima de 0 ou 1 (falta de overlap), os pesos explodem e as estimativas ficam instáveis. Por isso é importante examinar a distribuição do propensity score antes de aplicar IPW, e considerar *trimming* (descartar observações com scores extremos) ou *stabilized weights*.

É útil ver como o pscore está distribuído entre os grupos de tratamento e controle:


```{r distribuicao-pscore, message=FALSE}
df <- df %>%
  mutate(pscore = p_score)

df %>%
  ggplot(aes(pscore, group=D)) + geom_boxplot()

df %>%
  mutate(D = as.factor(D)) %>%
  ggplot()+
  geom_density(aes(x=pscore, group=D, colour = D))

```

Há desbalanceamento e falta de overlap ou suporte comum, o que leva à extrapolação.

## Suposições de identificação

Antes de aplicar qualquer método de matching, é fundamental explicitar as suposições que garantem a identificação causal nesse contexto.

Supondo para simplificar um tratamento binário $D$, e uma covariável categórica $X$, temos:

1. $(Y^1, Y^0) \perp D|X \text{ (Independência Condicional)}$

2. $0 < P(D=1|X) < 1 \text{ (Suporte comum)}$

Temos então a seguinte derivação (usando o fato de que os resultados potenciais são independentes do *treatment assignment*, condicional à covariável) e a *switching equation* no último passo:

\begin{align}
   \mathbb{E}[Y^1-Y^0|X] & = \mathbb{E}[Y^1 - Y^0 | X, D=1] \\
            & = \mathbb{E}[Y^1| X, D=1] - \mathbb{E}[Y^0| X,D=0] \\
            & = \mathbb{E}[Y| X, D=1] - \mathbb{E}[Y| X, D=0]
\end{align}

E o estimador que usamos pode ser representado (supondo suporte comum) como:

$\widehat{\delta_{ATE}} = \sum_{x\in X}{(\mathbb{E}[Y| X=x, D=1] - \mathbb{E}[Y| X=x, D=0])P(X=x)}$

E o que estamos fazendo é computar a média do efeito do tratamento condicional ponderado pela distribuição de $X$.

Para identificar o ATE, nós precisamos supor independência condicional a ambos os resultados potenciais. Se porém isso for crível apenas para $Y^0$, podemos estimar o ATT. Basta lembrarmos que $\mathbb{E}[Y_i|D_i=1] - \mathbb{E}[Y_i|D_i=0] =  \mathbb{E}[Y_i^1 - Y_i^0|D_i=1] + \mathbb{E}[Y_i^0|D_i=1] - \mathbb{E}[Y_i^0|D_i=0]$

## Matching

### Intuição

A ideia do matching pode ser ilustrada se notarmos o seguinte. A projeção da reta vermelha para pontos abaixo de $-2$ é de um $y$ médio muito baixo, enquanto que o $y$ médio é muito alto para o controle. O oposto é verificado para a região em que $w_1 > 2$. Portanto, se eu restringir (excluir os casos) a análise para uma região onde a necessidade de extrapolação é menor, o resultado tende a se aproximar do ATE.

```{r modelo-mal-especificado-reg-sub, message=FALSE, results='asis'}
reg_sub <- lm(y ~ D + w1, data = df)

reg_sub %>%
  tidy() %>%
  kable(digits = c(0, 2, 3, 2, 3))

reg_sub <- lm(y ~ D + w1, data = subset(df, w1 > -2 & w1 < 2))

reg_sub %>%
  tidy() %>%
  kable(digits = c(0, 2, 3, 2, 3))


reg_sub <- lm(y ~ D + w1, data = subset(df, w1 > -1.5 & w1 < 1.5))

reg_sub %>%
  tidy() %>%
  kable(digits = c(0, 2, 3, 2, 3))


reg_sub <- lm(y ~ D + w1, data = subset(df, w1 > -1 & w1 < 1))

reg_sub %>%
  tidy() %>%
  kable(digits = c(0, 2, 3, 2, 3))

```

A ideia do matching é um pouco diferente do que fizemos acima, pois estamos excluindo as observações que estão no tratamento e que não possuem controle correspondente, e do controle que não possuem tratamento correspondente. Não há erro em excluir os dois tipos de observações, mas sempre temos de nos perguntar qual é o estimando de interesse. Se faço esse procedimento, o meu estimando não é nenhum dos usuais ATT ou ATE.

No matching, nós nos concentramos em estimar o ATT, de forma que procuramos achar observações no controle que são próximas das tratadas, ou seja, excluímos os controles que não são um match para as observações tratadas.

### Matching como imputação

A técnica de matching trata os resultados potenciais como *missing data*. Assim, se pudermos supor CIA com credibilidade, pelo menos com relação a $Y^0$, então podemos imputar esses resultados potenciais e estimar o ATT. A ideia é achar uma unidade a mais similar possível a unidade tratada para servir como contrafactual. Assim, poderíamos computar "diretamente" o ATT, já que teríamos os $Y^1$ e $Y^0$ para cada unidade, este último imputado.

Há dois grandes grupos de métodos de matching: exato e aproximado. Note que o matching, por construção, é um procedimento assimétrico: pegamos cada unidade tratada e buscamos o controle mais parecido. Todos os tratados são usados, mas controles sem match são descartados. Esse procedimento pondera implicitamente pela distribuição de $X$ nos tratados — e portanto estima o **ATT**, não o ATE. Na população com $n \to \infty$ e propensity score verdadeiro, tanto o ATE quanto o ATT são identificados (pois o suporte comum é satisfeito para todos os valores de $X$). Mas o estimador de matching como implementado na prática — buscar controle para cada tratado — estima o ATT. Quem quiser o ATE deve usar IPW, AIPW ou full matching.

### Matching exato

Uma vez que temos as suposições de identificação, podemos discutir os métodos para realizar o matching. O mais simples deles é o matching exato. Nesse método, nós achamos uma unidade (ou mais) que tenham um valor exatamente igual nas covariáveis (ou no propensity score), e imputamos o controle.

### Matching aproximado

Para aproximar o matching, utilizamos alguma noção de distância entre variáveis. Para mais de uma variável, podemos utilizar algumas métricas de distância. A primeira é a distância euclidiana (supondo $K$ variáveis).

$$
\lVert X_i - X_j \rVert = \sqrt{(X_i - X_j)'(X_i - X_j)}
$$
$$
\lVert X_i - X_j \rVert = \sqrt{\sum_{n=1}^k(X_{ni} - X_{nj})^2}
$$

A distância euclidiana utiliza a escala das próprias variáveis, então é comum usar a distância euclidiana normalizada:

$$
\lVert X_i - X_j \rVert = \sqrt{\sum_{n=1}^k\frac{(X_{ni} - X_{nj})^2}{\hat{\sigma}_n^2}}
$$

Outra métrica é a distância de Mahalanobis, que basicamente divide pela covariância (amostral) entre as variáveis em vez da variância. Mas na prática a gente usa a euclidiana.

### Estimando

Uma vez que fizemos o matching entre unidades, qual nosso estimador? Lembrando que o estimando é o ATT.
$$
\widehat{\delta}_{ATT} = \dfrac{1}{N_T} \sum_{D_i=1} (Y_i - Y_{j(i)})
$$

```{r balanceamento, message=FALSE}
library(MatchIt)
result_0 <- matchit(D ~ w1, data = df, method = NULL, distance = 'glm')
summary(result_0)
```


## Declare Design e Matching

Pode ser útil usar o declare design para investigar o uso de matching. Vamos fazer isso para o dataset lalonde.

Esse é um banco de dados famoso na economia, pois o pesquisador @lalonde1986 foi investigar se a aplicação de métodos (então) tradicionais de modelagem econométrica eram capazes de recuperar o efeito causal de um estudo experimental chamado National Supported Work Demonstration (NSW), um programa de emprego temporário para dar experiência de trabalho. Ele coletou dados de um survey "representativo" de trabalhadores americanos (PSID) e elencou esses trabalhadores como grupo controle e empregou métodos econométricos para tentar estimar o efeito causal. Os resultados foram desastrosos, no sentido de altamente variáveis dependendo do modelo e subconjunto de dados e longe da estimativa experimental (incluindo com sinal errado).

Vamos replicar esse trabalho, usando matching e pscore. A variável resposta do banco de dados é ``re78`` (real earnings in 1978). O tratamento é a variável ``treat``. As demais variáveis são covariáveis.

```{r setup-lalonde, echo=TRUE, eval=TRUE, message=FALSE}
set.seed(1234)
```

```{r lalonde, echo=TRUE, eval=TRUE, message=FALSE}
lalonde <- fread(here("Dados", "lalonde_nsw.csv"))

dt <- lalonde[, .(re78, treat)] %>%
    rename(Y = re78, D = treat)

dt %>%
    group_by(D) %>%
    sample_n(3) %>%
    kableExtra::kable(digits = 0, col.names = c("Income", "Treatment"))
```



```{r}
dt %>%
    group_by(D) %>%
    summarize(mean(Y)) %>%
    kableExtra::kable(digits = 0, col.names = c("Treatment", "Income"))
y1 = dt[dt$D == 1, Y]
y0 <- dt[dt$D == 0, Y]
tau <- mean(y1) - mean(y0)
```

A diferença simples na média é `r round(tau, digits = 0)`.

### Matching e Propensity scores

Usando ``age, education, hispanic, black, married, nodegree, RE74`` e ``RE75``, vamos modelar o propensity score usando o grupo dos tratados em ``lalonde_nsw.csv`` e a amostra de controle de ``lalonde_psid.csv``. Reportamos o propensity score médio para os grupos de tratamento e controle e plotamos as densidades do propensity score para cada grupo.

```{r observational-data, message = FALSE}
nsw_data <- lalonde
psid_data <- fread(here("Dados", "lalonde_psid.csv"))

nsw_treat <- nsw_data[nsw_data$treat == 1, ]
psid_control <- psid_data[psid_data$treat == 0, ]

dw_data <- rbind(nsw_treat, psid_control)

m.out1 <- matchit(treat ~ age + education + hispanic + black + married + nodegree + re74 + re75,
                  data = dw_data,
                  method = "nearest",
                  distance = "glm")

summary(m.out1)

plot(summary(m.out1))

m.data <- match_data(m.out1)

head(m.data)

fit <- lm(re78 ~ treat * (age + education + black + married +
                            nodegree + re74 + re75),
          data = m.data,
          weights = weights)

avg_comparisons(fit,
                variables = "treat",
                vcov = ~subclass,
                newdata = subset(treat == 1))

```

```{r exact-matching, message = FALSE}
library(DeclareDesign)
exact_matching <-
  function(data) {
    matched <- matchit(D ~ X, method = "exact", data = data)
    match.data(matched)
  }

declaration_16.2 <-
  declare_model(
    N = 100,
    U = rnorm(N),
    X = rbinom(N, 1, prob = 0.5),
    D = rbinom(N, 1, prob = 0.25 + 0.5 * X),
    Y_D_0 = 0.2 * X + U,
    Y_D_1 = Y_D_0 + 0.5
  ) +
  declare_inquiry(ATT = mean(Y_D_1[D == 1] - Y_D_0[D == 1])) +
  declare_step(handler = exact_matching) +
  declare_measurement(Y = reveal_outcomes(Y ~ D)) +
  declare_estimator(Y ~ D,
                    weights = weights,
                    .method = difference_in_means,
                    inquiry = "ATT",
                    label = "Matched difference-in-means") +
  declare_estimator(Y ~ D,
                    .method = difference_in_means,
                    inquiry = "ATT",
                    label = "Raw difference-in-means")

```



```{r balance}
m.out0 <- matchit(treat ~ age + education + hispanic + black + married + nodegree + re74 + re75,
                  data = dw_data,
                  method = NULL,
                  distance = "glm")

# Checking balance prior to matching
summary(m.out0)

```

```{r propensity-scores-matching}
m.out1 <- matchit(treat ~ age + education + hispanic + black + married + nodegree + re74 + re75,
                  data = dw_data,
                  method = "nearest",
                  distance = "glm")

# Full matching on a probit PS
m.out2 <- matchit(treat ~ age + education + black + married + 
                    nodegree + re74 + re75,
                  data = lalonde,
                  method = "full",
                  distance = "glm",
                  link = "probit")

m.data <- match_data(m.out2)

fit <- lm(re78 ~ treat * (age + education + black + married +
                            nodegree + re74 + re75),
          data = m.data,
          weights = weights)

avg_comparisons(fit,
                variables = "treat",
                vcov = ~subclass,
                newdata = subset(treat == 1))
```



```{r DD-full-matching, message = FALSE}


full_matching <-
  function(data) {
    matched <- matchit(treat ~ age + education + hispanic + black + married + nodegree + re74 + re75, method = "full", data = data)
    match.data(matched)
  }

declaration_16.2 <-
  declare_model(
    N = 1000,
    U = rnorm(N),
    X = rbinom(N, 1, prob = 0.5),
    D = rbinom(N, 1, prob = 0.25 + 0.5 * X),
    Y_D_0 = 0.2 * X + U,
    Y_D_1 = Y_D_0 + 0.5
  ) +
  declare_inquiry(ATT = mean(Y_D_1[D == 1] - Y_D_0[D == 1])) +
  declare_step(handler = full_matching) +
  declare_measurement(Y = reveal_outcomes(Y ~ D)) +
  declare_estimator(Y ~ D,
                    weights = weights,
                    .method = difference_in_means,
                    inquiry = "ATT",
                    label = "Matched difference-in-means") +
  declare_estimator(Y ~ D,
                    .method = difference_in_means,
                    inquiry = "ATT",
                    label = "Raw difference-in-means")

```

## Recomendações Práticas sobre Matching

Rotina ou algoritmo:

1. Defina o que é proximidade: alguma distância de medida para determinar se um caso é um bom match e quais variáveis utilizar. Em geral, distância euclidiana.

2. Implemente o método do match.

3. Avalie a qualidade do método, por meio do balanceamento antes e depois do match. Se necessário, altere o passo 1 ou 2 e itere.

4. Faça a inferência sobre o efeito causal do tratamento sobre a resposta, dado o matching feito em 3. 
### Avaliação do matching feito

1. É melhor usar matching exato ou aproximado do que propensity score matching [cf. @kingnielsen2019]. O argumento é o seguinte: o propensity score é um escalar que resume todas as covariáveis. Duas unidades podem ter o mesmo $\hat{\pi}(X)$ mas perfis de covariáveis completamente diferentes — por exemplo, um jovem com alta educação e um idoso com baixa educação podem ter a mesma probabilidade estimada de tratamento. Quando se faz matching por propensity score, é possível que o balanceamento nas covariáveis individuais **piore** à medida que os pares ficam mais próximos no score — o que @kingnielsen2019 chamam de *propensity score paradox*. Isso aumenta a dependência do modelo de outcome, exatamente o que matching deveria evitar. É importante notar que esse problema é de **amostra finita**: na população, o teorema de Rosenbaum-Rubin garante que condicionar no propensity score verdadeiro $\pi(X)$ produz balanceamento perfeito em todas as covariáveis (pois $D \perp X | \pi(X)$). Com infinitas observações para cada valor do score, a média sobre todas as unidades com $\pi(X) = c$ produz balanceamento exato. O paradoxo surge porque, na amostra, o score é estimado (não verdadeiro), o número de unidades com score similar é pequeno, e o matching seleciona *um* controle em vez de promediar sobre todos. Métodos que trabalham diretamente no espaço das covariáveis — como CEM, Mahalanobis, ou entropy balancing — monitoram diretamente o balanceamento em vez de delegá-lo a um escalar estimado. Note que a crítica se aplica ao propensity score como **métrica de distância para matching**, não a outros usos: IPW (ponderação), subclassificação e estimadores duplamente robustos (AIPW) continuam válidos.

2. Não devemos fazer teste de hipótese para checar que o balanceamento após matching é melhor do que antes (amostra menor reduz o poder do teste de detectar desbalanceamento. Além disso, não há superpopulação alvo da inferência, pois balanceamento é uma propriedade de uma amostra em particular) [cf. @austin2009].

3. Além de comparar médias, é recomendado comparar variâncias ou desvios-padrão [@austin2009]. Por exemplo, razão de variâncias.

4. Jamais use a variável resposta para fazer o matching.

5. Matching com reposição gera dificuldades para calcular o erro padrão, já que a mesma unidade de controle pode servir de match para múltiplos tratados, criando dependência entre as observações. Abadie e Imbens (2006) mostram que o bootstrap ingênuo é **inconsistente** para o erro padrão do estimador de nearest-neighbor matching — ou seja, não converge para o valor correto mesmo com $n \to \infty$. O pacote `MatchIt` em R lida com isso ao recomendar o uso de erros-padrão clusterizados por subclasse (`vcov = ~subclass`) na análise pós-matching.

## Métodos modernos de matching

### Coarsened Exact Matching (CEM)

O Coarsened Exact Matching [CEM, @iacuskingporro2012] é um método que busca combinar a simplicidade do matching exato com a flexibilidade do matching aproximado. A ideia é "engrossar" (*coarsen*) temporariamente as covariáveis — por exemplo, agrupar idades em faixas etárias (18–25, 26–35, etc.) — e então realizar matching exato nas versões engrossadas. As observações que não encontram match exato nas covariáveis engrossadas são descartadas. Após o matching, a análise é feita com os valores originais (não engrossados) das covariáveis.

A vantagem principal do CEM é que ele garante um nível máximo de desbalanceamento ex ante: o pesquisador escolhe o grau de engrossamento e, portanto, controla diretamente o trade-off entre qualidade do match e tamanho da amostra resultante. Além disso, o CEM satisfaz uma propriedade chamada *monotonic imbalance bounding*: engrossar menos (faixas mais estreitas) nunca piora o balanceamento.

### Entropy Balancing

O entropy balancing [@hainmueller2012] adota uma abordagem diferente: em vez de selecionar observações, ele repesa as unidades do grupo de controle de modo que momentos selecionados (média, variância e, opcionalmente, assimetria) das covariáveis no controle repesado sejam exatamente iguais aos do grupo tratado. Isso é feito resolvendo um problema de otimização convexa que minimiza a entropia dos pesos em relação a pesos uniformes, sujeito às restrições de balanceamento.

Na prática, o entropy balancing produz pesos suaves (sem descarte de observações) e garante balanceamento exato nos momentos especificados, eliminando a necessidade de iterar entre matching e checagem de balanceamento. É uma alternativa atraente quando o número de covariáveis é moderado e o pesquisador quer evitar a perda de observações associada ao matching tradicional.

## Análise de sensibilidade: Rosenbaum Bounds

Uma limitação fundamental de todos os métodos baseados em seleção em observáveis é que a suposição de independência condicional (CIA) não é testável. Pode haver variáveis não observadas que afetam simultaneamente o tratamento e o resultado, invalidando o matching.

@rosenbaum2002 propôs um framework para avaliar a sensibilidade dos resultados a esse tipo de confundimento oculto. A ideia é perguntar: quão forte teria que ser a influência de um confounder não observado para reverter a conclusão do estudo?

Formalmente, define-se um parâmetro $\Gamma \geq 1$ tal que, para duas unidades $i$ e $j$ com as mesmas covariáveis observadas $X$, a razão de odds de receber tratamento satisfaz:

$$\frac{1}{\Gamma} \leq \frac{P(D_i = 1|X)/P(D_i = 0|X)}{P(D_j = 1|X)/P(D_j = 0|X)} \leq \Gamma$$

Quando $\Gamma = 1$, não há confundimento oculto (as unidades com mesmas covariáveis têm a mesma probabilidade de tratamento). À medida que $\Gamma$ aumenta, permitimos maiores desvios. O pesquisador então recomputa os p-valores e intervalos de confiança para diferentes valores de $\Gamma$ e reporta o valor crítico $\Gamma^*$ no qual a conclusão se inverte.

Por exemplo, se $\Gamma^* = 2$, isso significa que um confounder oculto precisaria dobrar a chance de tratamento (para unidades com mesmas covariáveis observadas) para invalidar o resultado. Se $\Gamma^* = 1.1$, o resultado é muito frágil a confundimento oculto.

Essa análise não prova que o resultado é válido, mas permite uma avaliação quantitativa da robustez da conclusão — e é considerada boa prática em qualquer estudo que dependa de seleção em observáveis.

## Matching e Diferença em Diferenças

Uma conexão importante entre matching e outros métodos de inferência causal é o uso de propensity scores e matching em estimadores de Diferença em Diferenças (DiD). O estimador de @callawaysantanna2021 para DiD com tratamento escalonado (*staggered treatment*), implementado no pacote `did` em R, utiliza propensity score e outcome regression "por baixo dos panos" para construir estimadores duplamente robustos (*doubly robust*) do ATT em cada par grupo-período.

A ideia é a seguinte: em vez de simplesmente comparar médias antes e depois entre tratados e controles (como no DiD clássico), o estimador de Callaway e Sant'Anna repesa as unidades do grupo de controle usando o propensity score (estimado via logit com covariáveis pré-tratamento), de modo que o grupo de controle repesado se assemelhe ao grupo tratado nas covariáveis. Essa repesagem é combinada com uma regressão do outcome, produzindo um estimador que é consistente se *pelo menos um* dos dois modelos (propensity score ou outcome regression) estiver correto — daí a propriedade de dupla robustez.

Isso mostra que matching e propensity scores não são apenas ferramentas para estudos cross-section: eles desempenham um papel central em métodos modernos de painel, melhorando a plausibilidade da hipótese de tendências paralelas condicionais.

## Conclusão

Em resumo, matching é uma ferramenta poderosa para estimar efeitos causais em estudos observacionais, mas requer atenção ao balanceamento, à escolha do método e à plausibilidade da suposição de independência condicional. Métodos modernos como CEM e entropy balancing oferecem melhorias importantes sobre o matching por nearest-neighbor tradicional. E a análise de sensibilidade via Rosenbaum bounds é uma boa prática indispensável para avaliar a robustez dos resultados a confundimento oculto. No próximo capítulo, veremos uma abordagem alternativa — variáveis instrumentais — que permite a identificação causal mesmo quando a seleção em observáveis não é crível.

