# Variáveis Instrumentais

## Introdução

O risco de ser convocado para uma guerra muda as atitudes políticas de quem o enfrenta? A pergunta atravessa décadas de debate sobre formação política e juventude. A resposta tentadora seria comparar quem foi convocado com quem não foi, ou quem combateu com quem não combateu. Mas essas populações diferem em classe, escolaridade, região e disposições prévias: quem se alistou voluntariamente, quem ficou de fora por dispensa estudantil ou médica, quem pôde pagar pela faculdade para evitar a convocação. Uma simples diferença de média confunde o efeito do risco com tudo que distinguia os indivíduos antes dele.

Em 1º de dezembro de 1969, no auge da Guerra do Vietnã, o governo americano sorteou em televisão nacional a ordem de convocação dos jovens em idade de servir. Cada data de nascimento recebeu um número de 1 a 366; números baixos eram chamados primeiro, números altos escapariam. @erikson2011 usam o número sorteado como instrumento para a *vulnerabilidade* à convocação, em vez de para o serviço militar efetivo: o que importa é a expectativa de poder ser chamado a servir, antes mesmo de o chamado se concretizar. O número é aleatório por design, afeta a probabilidade percebida de ser convocado, e não tem motivo plausível para afetar atitudes décadas depois por outro canal. O resultado: jovens com números baixos se tornaram mais antiguerra, mais liberais e mais propensos a se identificar com o Partido Democrata. O efeito persiste em entrevistas décadas depois e não é mediado pelo serviço militar efetivo: a transformação política veio do risco percebido, não do combate.

Essa é a lógica das variáveis instrumentais. O restante do capítulo desenvolve as condições sob as quais ela funciona: começa pela formulação em DAGs, passa pelo modelo estrutural e pelos mínimos quadrados em dois estágios, e termina sob heterogeneidade de efeitos, em que VI identifica o LATE, o efeito médio sobre quem responde ao instrumento.

Considere o seguinte DAG canônico de Variáveis Instrumentais:


```{r dag-diagram1, echo=FALSE, message=FALSE}
library(ggdag)
dag_iv <- dagify(
  D ~ Z + U,             # D ← Z, D ← U
  Y ~ D + U,             # Y ← D, Y ← U
  latent   = "U",        # U não observado
  exposure = "D",
  outcome  = "Y",
  coords = list(
    x = c(Z = 0, D = 1, U = 1, Y = 2),
    y = c(Z = 2, D = 2, U = 4, Y = 2)
  )
)

# 2. Plotar o DAG:
ggdag(dag_iv, text = FALSE) +
  geom_dag_text(size = 5) +      # adiciona rótulos nos nós
  geom_dag_edges() +             # desenha as arestas
  theme_dag()                    # tema minimalista para DAG

```



Nós vemos que o efeito causal do tratamento $D$ é confundido pela variável não observada $U$, já que temos um *backdoor* aberto. Porém, a variável $Z$ não tem nenhum caminho aberto para $Y$ exceto via $D$, isto é, $D$ é um mediador do efeito causal de $Z$.

Do ponto de vista não paramétrico (DAGs), dizemos que a variável $Z$ é uma **candidata** a variável instrumental (IV) se:

1. $Z$ está conectado a $D$ no grafo original. Condição de **relevância**.

2. No grafo em que a seta de $D$ para $y$ é removida, $Z$ é d-separado de $Y$. **Exclusion Restriction**.

3. A variável instrumental $Z$ não compartilha causa comum com $Y$, incluindo, portanto, não ser descendente de $D$. **Causa comum**.

Em alguns casos, é necessário controlar para um conjunto de covariáveis $X$ para que a segunda condição seja satisfeita; chamamos isso de IV condicional. Note também que dizemos que $Z$ é apenas uma **candidata** a instrumento porque as três condições acima, embora necessárias, não são suficientes — discutiremos adiante o que mais é preciso (em particular, monotonicidade, sob heterogeneidade de efeitos).

A literatura econométrica às vezes formula a condição 3 dizendo que $Z$ deve *causar* $D$. A direção da implicação é correta: se $Z$ causa $D$ e é tratado como exógeno, segue-se que $Z$ e $Y$ não compartilham causa comum, validando a condição 3. A volta é falsa: VI não exige que $Z$ cause $D$. Manter as condições 2 (exclusão) e 3 (causa comum) separadas torna esse ponto visível, porque a condição 2 fecha caminhos diretos de $Z$ para $Y$ e a condição 3 fecha caminhos por confundimento, sem que nenhuma das duas exija causalidade $Z \to D$. O DAG abaixo mostra um caso em que $Z$ não causa $D$ e ainda assim é VI candidata: condicionando em $V_3$, um collider entre $Z$ e $D$, induz-se a correlação que satisfaz a relevância sem violar a condição 3.



```{r dag-diagram2, echo=FALSE, message=FALSE}
dag_iv <- dagify(
  D ~ U1,
  V3 ~ D + Z,
  Y ~ D + U1,
  
  latent   = "U1",        # U não observado
  exposure = "D",
  outcome  = "Y",
  coords = list(
    x = c(Z = 0, D = 1, U1 = 1, V3 = 1, Y = 2),
    y = c(Z = 2, D = 2, U1 = 4, V3 = -1,Y = 2)
  )
)

# 2. Plotar o DAG:
ggdag(dag_iv, text = FALSE) +
  geom_dag_text(size = 5) +      # adiciona rótulos nos nós
  geom_dag_edges() +             # desenha as arestas
  theme_dag()                    # tema minimalista para DAG

```

Do mesmo jeito, se $V_3$ for causa comum de $Z$ e $D$, não controlar para ela torna $Z$ admissível como VI.

```{r dag-diagram3, echo=FALSE, message=FALSE}
dag_iv <- dagify(
  D ~ U1 + V3,
  Z ~ V3,
  Y ~ D + U1,
  
  latent   = "U1",        # U não observado
  exposure = "D",
  outcome  = "Y",
  coords = list(
    x = c(Z = 0, D = 1, U1 = 1, V3 = 1, Y = 2),
    y = c(Z = 2, D = 2, U1 = 4, V3 = -1,Y = 2)
  )
)

# 2. Plotar o DAG:
ggdag(dag_iv, text = FALSE) +
  geom_dag_text(size = 5) +      # adiciona rótulos nos nós
  geom_dag_edges() +             # desenha as arestas
  theme_dag()                    # tema minimalista para DAG

```


Será que $Z$ pode ser uma IV no DAG abaixo? 

```{r dag-diagram4, echo=FALSE, message=FALSE}
# 1. Definir o DAG com coordenadas manuais
dag_complex <- dagify(
  D ~ U + W + L,        # D ← U, W, L
  Y ~ D + U + L,        # Y ← D, U, L
  L ~ W,                # L ← W
  Z ~ W + L,            # Z ← W, L
  latent   = "U",       # U é latente
  exposure = "D",
  outcome  = "Y",
  coords = list(
    x = c(U = 1.5, D = 1,   Y = 2,   Z = -2, W = 0, L = 0),
    y = c(U = 3,   D = 2,   Y = 2,   Z = 2,  W = 3, L = 1)
  )
)

# 2. Plotar com estilo de arestas (U→* tracejado)
ggdag(dag_complex, text = FALSE) +
  geom_dag_text(size = 5) +      # adiciona rótulos nos nós
  geom_dag_edges() +             # desenha as arestas
  theme_dag() 
```

Vamos verificar as condições. É fácil ver que $Z$ está conectado a $D$, já que temos dois caminhos abertos, um via $W$ e outro via $L$ (e ainda um via $W$ via $L$). Portanto, a primeira condição está satisfeita. Note que se eu controlar simultaneamente para $W$ e $L$, então eu fecho todos os caminhos abertos.

Com relação à segunda condição, remover a flecha de $D$ para $Y$ é, efetivamente, ter um novo DAG:

```{r dag-diagram4-mod, echo=FALSE, message=FALSE}
dag_complex_mod <- dagify(
  D ~ U + W + L,        # D ← U, W, L
  Y ~ U + L,            # Y ← U, L (sem D)
  L ~ W,                # L ← W
  Z ~ W + L,            # Z ← W, L
  latent   = "U",
  exposure = "D",
  outcome  = "Y",
  coords = list(
    x = c(U = 1.5, D = 1,   Y = 2,   Z = -2, W = 0, L = 0),
    y = c(U = 3,   D = 2,   Y = 2,   Z = 2,  W = 3, L = 1)
  )
)

ggdag(dag_complex_mod, text = FALSE) +
  geom_dag_text(size = 5) +
  geom_dag_edges() +
  theme_dag()
```

Por fim, $Z$ não compartilha causa comum com $Y$.

Nesse DAG, $Z$ não está d-separado de $Y$, pois existe um caminho aberto para $Y$ via $L$. Portanto, controlando para $L$ (mas não $W$), tenho um instrumento que passa nas duas condições.

Até aqui vimos as condições para que uma variável seja candidata a instrumento a partir da perspectiva de DAGs. Vejamos agora como essas condições se traduzem em um modelo estrutural paramétrico.

## IV com modelo estrutural

A perspectiva em DAGs nos diz quando uma variável é candidata a IV. Para *estimar* o efeito causal, precisamos de uma representação paramétrica. O modelo estrutural canônico de IV escreve duas equações simultâneas, uma para o resultado e outra para o tratamento, com uma variável não observada $U$ entrando em ambas:

\begin{equation}
\begin{aligned}
y_i &= \beta D_i + \delta_2 U + e_i \\
D_i &= \delta_1 U + \pi z_i + u_i
\end{aligned}
(\#eq:estrutural)
\end{equation}

As duas equações são *estruturais*: representam relações causais, não apenas associações estatísticas. O parâmetro de interesse é $\beta$, o efeito causal de $D$ sobre $Y$. Para identificá-lo via MQO da equação de $y$, precisaríamos da exogeneidade do tratamento, $\mathbb{E}[e_i \mid D_i] = 0$. Essa condição falha: $D_i$ é endógeno porque $U$ aparece nas duas equações. Esse é o viés de variável omitida que o DAG canônico mostra graficamente, com o backdoor $D \leftarrow U \to Y$ contaminando a estimativa de $\beta$.

O instrumento $z_i$, por construção, entra na equação de $D_i$ mas não na equação de $y_i$. Essa ausência é a restrição de exclusão: $z$ está excluído do RHS da equação de $Y$. Sob este modelo, a hipótese se traduz operacionalmente em $\mathbb{E}[z_i \, e_i] = 0$, ou seja, o instrumento é não-correlacionado com o erro estrutural de $Y$. O coeficiente $\pi$ na equação de $D_i$ é o efeito causal do instrumento sobre o tratamento — o *primeiro estágio* — e sua positividade é a condição de relevância.

Suponha, para simplificar, que $D_i$ e $z_i$ são binários. Nesse caso, uma diferença simples de média identifica $\pi$:

$$\hat{\pi} = \bar{D}_{\{Z=1\}} - \bar{D}_{\{Z=0\}} = \frac{\sum_{i} z_i D_i}{\sum_{i} z_i} - \frac{\sum_{i} (1-z_i) D_i}{\sum_{i} (1-z_i)}.$$

Mas $\hat\pi$ é o efeito do *instrumento* sobre o *tratamento*, não o efeito do tratamento sobre o resultado. O que queremos é $\beta$. Para chegar lá, precisamos de uma estratégia que use $z$ para isolar a parte exógena de $D$ e use essa parte para identificar $\beta$. Essa estratégia é a regressão em dois estágios.



## MQO em 2 Estágios

Considere novamente o DAG canônico para IV. Como poderíamos estimar o efeito causal de $D$ sobre $Y$?

Uma possibilidade é a chamada forma reduzida, que pode ser derivada a partir da suposição de independência. Antes, vamos introduzir uma notação:

A notação $Y_i(d, z)$ indica o resultado potencial da unidade $i$ se ela recebesse tratamento $d$ e valor $z$ do instrumento. Sob a restrição de exclusão (Seção \@ref(restricao-de-exclusao)), $Y_i(d, z) = Y_i(d, z')$ para todo $z, z'$, e a notação simplifica para $Y_i(d)$. Adotamos $Y_i(d)$ no que segue, com os valores específicos $Y_i(0)$ e $Y_i(1)$.

E também temos um status potencial do tratamento (em oposição ao tratamento observado): $D^1_i$ é o status do tratamento quando $Z=1$. Similarmente, $D^0_i$ é o status do tratamento quando $Z=0$.

E aqui temos uma nova *switching equation*:

$$D_i = D^0_i + (D^1_i - D^0_i)Z_i$$

\begin{align}
   E\big[Y_i\mid Z_i=1\big]-E\big[Y_i\mid Z_i=0\big] & = E\big[Y_i(D_i^1,1)\mid Z_i=1\big]-
   E\big[Y_i(D_i^0,0)\mid Z_i=0\big]
   \\
                                    & = E[Y_i(D_i^1,1)] - E[Y_i(D_i^0,0)]  
\end{align}

O estimador é o efeito causal (total) de $Z$ sobre $Y$. Em um experimento, isso é chamado de *intent to treat*, pois se a aleatorização é o instrumento, então é o efeito causal da intenção de tratar. 


```{r sim-dag-canonico, message=FALSE, results='asis'}
library(stargazer)

n <- 100000

set.seed(123)
z <- rnorm(n)
u <- rnorm(n, 0 , 3)
treatment <- rbinom(n, 1, plogis(z - u + rnorm(n, 0, 2)))

y <- 2*treatment + u

reg_vies <- lm(y ~ treatment)
reg_1s   <- lm(treatment ~ z)
reg_2s   <- lm(y ~ fitted(reg_1s))

stargazer(reg_vies, reg_1s, reg_2s,
          type = ifelse(knitr::is_html_output(), "html", "latex"),
          title = "OLS e 2SLS")
```

A primeira coluna traz a regressão ingênua de $Y$ sobre $D$: o coeficiente está viesado porque $U$ afeta $D$ e $Y$ ao mesmo tempo, e a covariância induzida puxa a estimativa para longe do efeito verdadeiro $\beta = 2$ usado na simulação. A segunda coluna é o primeiro estágio: $Z$ desloca $D$ na direção esperada. A terceira coluna regrede $Y$ sobre $\hat{D}$, a parte de $D$ projetada sobre $Z$, e recupera um coeficiente próximo de $2$. A diferença entre a primeira e a terceira coluna é o viés que VI corrige.

Uma regra de bolso, baseada em @stockyogo2005, diz que a estatística F da regressão do primeiro estágio deve ser maior que 10.

```{r sim-dag-canonico-n, cache=TRUE}
library(tidyverse)
library(ggplot2)

simulate_and_fit <- function(n) {
  z <- rnorm(n)
  u <- rnorm(n, 0, 3)
  treatment <- rbinom(n, 1, plogis(z - u + rnorm(n, 0, 2)))
  y <- 2 * treatment + u
  
  # Naive regression
  reg_vies <- lm(y ~ treatment)
  
  # 2SLS
  reg_1s <- lm(treatment ~ z)
  predicted_treatment <- predict(reg_1s)
  reg_2s <- lm(y ~ predicted_treatment)
  
  # Return coefficients
  tibble(
    naive_coef = coef(reg_vies)[2],
    tsls_coef = coef(reg_2s)[2]
  )
}


# Sample sizes to simulate
sample_sizes <- seq(1000, 100000, by = 1000)

# Use map to apply the function to each sample size
results <- tibble(sample_size = sample_sizes) %>%
  mutate(
    simulation_results = map(sample_size, simulate_and_fit)
  ) %>%
  unnest(cols = c(simulation_results))

results %>%
  pivot_longer(cols = c(naive_coef, tsls_coef), names_to = "method", values_to = "coefficient") %>%
  ggplot(aes(x = sample_size, y = coefficient, color = method)) +
  geom_line() +
  geom_smooth(data = . %>% filter(method == "tsls_coef"), method = "lm", se = FALSE, color = "red") +

  labs(
    title = "Convergência dos coeficientes com o tamanho da amostra",
    x = "Tamanho da amostra",
    y = "Coeficiente estimado",
    color = "Método"
  ) +
  theme_minimal() +
  scale_color_manual(
    values = c("naive_coef" = "blue", "tsls_coef" = "red"),
    labels = c("naive_coef" = "MQO ingênuo", "tsls_coef" = "2SLS")
  ) +
  theme(
    plot.title = element_text(hjust = 0.5),
    legend.title = element_blank()
  )
```

A leitura do gráfico mostra duas trajetórias bem distintas. A curva azul (MQO ingênuo) estabiliza em torno de um valor menor que $\beta = 2$ — esse é o viés de variável omitida, que não desaparece com $n$ porque o problema é de identificação, não de variância amostral. A curva vermelha (2SLS) oscila mais para amostras pequenas (a divisão por $\hat\pi$ ruidoso amplifica o erro), mas converge para $2$ conforme $n$ cresce. O ponto pedagógico: $n$ grande não corrige viés se a estratégia de identificação está errada; corrige apenas variância dado uma estratégia válida.

## Efeito heterogêneo

Os resultados anteriores supuseram que o efeito do tratamento é homogêneo: $Y_i(1) - Y_i(0) = \beta$ para toda unidade $i$. Quando o efeito varia entre indivíduos, o que IV identifica deixa de ser o ATE — passa a ser um efeito médio sobre um subgrupo específico, definido pelo próprio instrumento.

Para discutir efeito causal heterogêneo, vamos utilizar um estudo em ciência política [@white2019]. Qual é o efeito de uma condenação por *misdemeanor* (algo como contravenção penal) sobre comparecimento eleitoral? O autor argumenta que o efeito deve variar por raça (maior para negros que brancos), de modo que o efeito causal é heterogêneo. Segundo o autor, casos são atribuídos aleatoriamente a diferentes cortes judiciais, e elas variam em sua leniência. Aqui, o tratamento é a condenação ($D_i = 1$ se condenado, $0$ caso contrário), e o instrumento é o sorteio de um juiz mais ou menos leniente.

Formalmente, o efeito causal heterogêneo é $\delta_i = Y_i(1) - Y_i(0)$. Nesse caso, não podemos mais estimar o efeito causal médio populacional (ATE), porque o instrumento só explica variação no tratamento para um subgrupo da população: os *compliers*. Antes de derivar o estimador, vale fixar o vocabulário.

## Tipologia de unidades

Sob um instrumento binário $Z_i \in \{0, 1\}$, cada unidade tem dois status potenciais de tratamento, $D^0_i$ (se $Z_i = 0$) e $D^1_i$ (se $Z_i = 1$). A combinação dos dois define quatro tipos:

|              | $D^0_i = 0$        | $D^0_i = 1$        |
|--------------|--------------------|--------------------|
| $D^1_i = 0$  | **never-takers**   | **defiers**        |
| $D^1_i = 1$  | **compliers**      | **always-takers**  |

No estudo de @white2019:

- **Always-takers** são acusados que serão condenados qualquer que seja o juiz sorteado — em geral aqueles com forte conjunto de evidências contra si.
- **Never-takers** são acusados que serão absolvidos qualquer que seja o juiz — em geral aqueles com poucas evidências.
- **Compliers** são acusados cuja condenação responde ao instrumento: condenados se enviados ao juiz severo, absolvidos se enviados ao leniente.
- **Defiers** seriam acusados que fariam o oposto: absolvidos pelo juiz severo e condenados pelo leniente. Substantivamente, isso não faz sentido no contexto, mas teoricamente é uma possibilidade que precisa ser excluída por hipótese.

Apenas o subgrupo dos compliers fornece variação útil para identificar efeito causal a partir do instrumento. Para always- e never-takers, o instrumento não move o tratamento; para defiers, move-o na direção contrária. As suposições adicionais a seguir excluem defiers da população e isolam o efeito local sobre os compliers.

## Suposições para o LATE

### SUTVA

Resultados potenciais para a unidade $i$ não dependem do tratamento recebido por $j$. Há potencial para SUTVA ser violada no estudo de encarceramento e voto: se dois irmãos ($i$ e $j$) são acusados e um deles é preso, o tratamento de um pode impactar a probabilidade de voto do outro. White não discute explicitamente essa possibilidade. Vamos supor, porém, que SUTVA esteja garantido.

### Independência

Também chamada de *as good as random assignment* ou *no confounding for the effect of $Z$ on $Y$*: o instrumento é independente dos resultados potenciais $Y_i(d)$ e dos status potenciais de tratamento $D^z_i$. No estudo de White, a aleatorização da corte sustenta essa hipótese: é difícil imaginar variável que cause a leniência judicial e simultaneamente o comparecimento eleitoral.

Vale tornar o mapeamento entre as duas formulações de IV explícito. Cada uma das três suposições não-paramétricas vistas no início do capítulo tem uma contrapartida em resultados potenciais:

| Hipótese          | DAG                                              | Resultados potenciais                                        |
|-------------------|--------------------------------------------------|--------------------------------------------------------------|
| Relevância        | $Z$ conectado a $D$ no grafo original            | $\mathbb{E}[D_i \mid Z_i = 1] \neq \mathbb{E}[D_i \mid Z_i = 0]$ |
| Exclusão          | $Z$ d-separado de $Y$ no grafo sem $D \to Y$     | $Y_i(d, z) = Y_i(d, z')$ para todo $i, d, z, z'$             |
| Sem confundimento | $Z$ não compartilha causa comum com $Y$          | $Z_i \perp\!\!\!\perp \{Y_i(d), D^z_i\}$                     |

A linha "sem confundimento" é onde os dois frameworks divergem. A versão em resultados potenciais é estritamente mais forte: exige independência também em relação aos status potenciais $D^z_i$, o que excluiria casos como o DAG com causa comum $V_3$ visto na introdução. Em aplicações típicas $Z$ é tratado como raiz do DAG (sem parents), e as duas formulações coincidem operacionalmente; adotamos a versão em resultados potenciais para a derivação do LATE adiante.

### Restrição de Exclusão {#restricao-de-exclusao}

A restrição de exclusão requer que o instrumento $Z$ afete o resultado $Y$ apenas por meio do tratamento $D$. Não há efeito direto de $Z$ sobre $Y$ que não passe por $D$. A suposição não é testável diretamente: precisa ser justificada com argumentos substantivos sobre o mecanismo.

A literatura formula essa hipótese em três linguagens: estrutural clássica, DAG e resultados potenciais. Sob homogeneidade linear (efeito do tratamento constante), as três são equivalentes. Sob heterogeneidade, a formulação em resultados potenciais distingue exclusão de independência, e essa separação vale conhecer.

#### Formulação estrutural clássica

No modelo
$$y_i = \beta D_i + \delta_2 U + e_i,$$
a restrição de exclusão é o fato de que $z_i$ não aparece no RHS desta equação. Sob exogeneidade do erro estrutural, isso se traduz operacionalmente em $\mathbb{E}[z_i \, e_i] = 0$: o instrumento é não-correlacionado com o erro estrutural de $Y$. Aqui exclusão e exogeneidade do instrumento ficam empacotadas em uma única condição.

#### Formulação em DAGs

Tome o DAG canônico e remova a flecha $D \to Y$. A restrição de exclusão diz que, neste DAG modificado, $Z$ é d-separado de $Y$. Não há nenhum caminho aberto entre $Z$ e $Y$ uma vez que se deleta o canal via $D$. A hipótese fica geometricamente legível: se cortar a ponte $D \to Y$ deixa $Z$ desconectado de $Y$ no grafo, a exclusão vale; se sobra algum caminho (por exemplo, $Z \to W \to Y$), a exclusão é violada por esse $W$. Esta talvez seja a formulação mais limpa para o leitor que já está confortável com DAGs.

#### Formulação em resultados potenciais

Define-se $Y_i(d, z)$ como o resultado potencial da unidade $i$ se ela recebesse tratamento $d$ e valor $z$ do instrumento. A restrição de exclusão é
$$Y_i(d, z) = Y_i(d, z') \quad \text{para todo } i, d, z, z'.$$
Dado o tratamento, o valor do instrumento não altera o resultado potencial. A notação simplifica para $Y_i(d)$, como se o instrumento caísse fora da função de resultado potencial.

#### Exemplo de violação

O caso clássico é o uso de chuva como instrumento para comparecimento eleitoral. @mellon2023 revisou 289 estudos e identificou 195 variáveis distintas que foram conectadas com chuva na literatura. Qualquer uma delas é candidata a canal direto entre chuva e o resultado de interesse, violando a exclusão. Em DAGs: se chuva afeta humor, e humor afeta voto, há um caminho aberto $Z \to \text{humor} \to Y$ que não passa por comparecimento.

### Monotonicidade

A monotonicidade requer que o instrumento opere (fracamente) na mesma direção para todas as unidades: ele só move pessoas do controle para o tratamento (ou não move ninguém), nunca o contrário. Em outras palavras, não há defiers na população.

Formalmente, $D^1_i \geq D^0_i$ para todo $i$. No estudo de White, isso significa que ninguém é condenado pelo juiz leniente *e* absolvido pelo severo — uma hipótese substantivamente plausível.

## Identificação do LATE

Sob SUTVA, independência, exclusão e monotonicidade, vamos identificar o LATE em três passos: (i) decompor o efeito do instrumento sobre o resultado por tipo de unidade e mostrar que três dos quatro termos zeram; (ii) reescrever a proporção de compliers em termos observáveis; (iii) isolar o LATE.

### Passo 1: decomposição por tipo

Partindo de $\mathbb{E}[Y_i \mid Z_i = 1] - \mathbb{E}[Y_i \mid Z_i = 0]$, sob exclusão e independência o lado direito é igual a $\mathbb{E}[Y_i(D^1_i) - Y_i(D^0_i)]$. Pela lei da esperança total, condicionando no tipo:

\begin{align}
  \mathbb{E}[Y_i \mid Z_i = 1] - \mathbb{E}[Y_i \mid Z_i = 0]
   =\;& \mathbb{E}[Y_i(D^1_i) - Y_i(D^0_i) \mid D^1_i = 1, D^0_i = 1] \, P(D^1_i = 1, D^0_i = 1) && \text{always-takers} \\
    +& \mathbb{E}[Y_i(D^1_i) - Y_i(D^0_i) \mid D^1_i = 0, D^0_i = 0] \, P(D^1_i = 0, D^0_i = 0) && \text{never-takers} \\
    +& \mathbb{E}[Y_i(D^1_i) - Y_i(D^0_i) \mid D^1_i = 1, D^0_i = 0] \, P(D^1_i = 1, D^0_i = 0) && \text{compliers} \\
    +& \mathbb{E}[Y_i(D^1_i) - Y_i(D^0_i) \mid D^1_i = 0, D^0_i = 1] \, P(D^1_i = 0, D^0_i = 1) && \text{defiers}
\end{align}

Para always- e never-takers, $D^1_i = D^0_i$, então o integrando é $Y_i(d) - Y_i(d) = 0$ por construção. Não são as probabilidades que zeram (always- e never-takers existem com probabilidade positiva); o que zera é o que está dentro da esperança. Para defiers, o integrando não é zero, mas a *probabilidade* zera pela monotonicidade: $P(D^1_i = 0, D^0_i = 1) = 0$. Sobra apenas o termo dos compliers, para os quais $Y_i(D^1_i) - Y_i(D^0_i) = Y_i(1) - Y_i(0)$:

$$\mathbb{E}[Y_i \mid Z_i = 1] - \mathbb{E}[Y_i \mid Z_i = 0] = \mathbb{E}[Y_i(1) - Y_i(0) \mid \text{complier}] \cdot P(\text{complier}).$$

### Passo 2: identificar $P(\text{complier})$

O lado esquerdo da equação acima é a forma reduzida — observável diretamente. O primeiro fator do lado direito é o LATE — o que queremos. Falta o segundo fator. Sob monotonicidade, a partição em tipos satisfaz

\begin{align}
P(D_i = 1 \mid Z_i = 1) &= P(\text{complier}) + P(\text{always-taker}) \\
P(D_i = 1 \mid Z_i = 0) &= P(\text{always-taker})
\end{align}

(a primeira soma always-takers e compliers, os únicos tipos que recebem $D=1$ quando $Z=1$; a segunda fica só com always-takers, já que defiers foram eliminados). Subtraindo:

$$P(\text{complier}) = \mathbb{E}[D_i \mid Z_i = 1] - \mathbb{E}[D_i \mid Z_i = 0].$$

Essa diferença é justamente o **primeiro estágio** — o efeito do instrumento sobre o tratamento.

### Passo 3: isolar o LATE

Substituindo o resultado do Passo 2 na equação do Passo 1 e dividindo:

$$
\delta_{IV,LATE} \;=\; \mathbb{E}[Y_i(1) - Y_i(0) \mid \text{complier}]
            \;=\; \frac{\mathbb{E}[Y_i \mid Z_i = 1] - \mathbb{E}[Y_i \mid Z_i = 0]}
                       {\mathbb{E}[D_i \mid Z_i = 1] - \mathbb{E}[D_i \mid Z_i = 0]}.
$$

Este é o **estimador de Wald**: a razão entre forma reduzida (numerador) e primeiro estágio (denominador). O denominador é a proporção de compliers na população; sua positividade requer relevância — sem variação induzida em $D$, o Wald não é definido.

### Localidade do LATE

O LATE é um parâmetro **local**: refere-se apenas ao subgrupo de compliers, não à população inteira. Essa localidade é simultaneamente uma força e uma limitação. Força: o efeito está bem definido sob suposições críveis e é o que o instrumento de fato identifica. Limitação: quem é complier depende do instrumento — outro instrumento, outro grupo de compliers, outro LATE — e o efeito sobre always- e never-takers permanece desconhecido. No estudo de White, o LATE é interpretado substantivamente como o efeito da condenação sobre comparecimento eleitoral *entre acusados marginais*, cuja sentença depende do juiz que pegaram. Vejamos agora questões práticas de estimação.

## Estimação e força do instrumento

### Derivação do estimador 2SLS

Considere o modelo simplificado em que as variáveis estão centradas (sem constante) e não há controles:

\begin{equation}
\begin{aligned}
y_i &= \beta D_i + e_i \\
D_i &= \pi z_i + u_i
\end{aligned}
(\#eq:modelo-simples)
\end{equation}

Substituindo a equação do primeiro estágio na equação de resultado, $y_i$ pode ser expresso em termos de $z_i$ apenas:

\begin{equation}
\begin{aligned}
y_i &= \beta (\pi z_i + u_i) + e_i \\
    &= \underbrace{\beta \pi}_{\delta}\, z_i + \underbrace{\beta u_i + e_i}_{v_i}.
\end{aligned}
(\#eq:forma-reduzida)
\end{equation}

A equação \@ref(eq:forma-reduzida) é a *forma reduzida*: $y_i$ projetado diretamente sobre o instrumento $z_i$, com coeficiente $\delta = \beta \pi$. A regressão de $y$ sobre $z$ identifica $\hat\delta$; a regressão de $D$ sobre $z$ identifica $\hat\pi$. Como $\delta = \beta \pi$ na estrutura, segue-se que $\beta = \delta / \pi$. Substituindo as quantidades populacionais por estimativas:

\begin{equation}
\hat\beta_{2SLS} = \frac{\hat\delta}{\hat\pi}.
(\#eq:beta-2sls)
\end{equation}

Esta é a versão regressiva do estimador de Wald visto na seção anterior: numerador é a forma reduzida, denominador é o primeiro estágio. Equivalentemente, no algoritmo em dois estágios: regrida $D$ sobre $z$ para obter $\hat D = \hat\pi z$; em seguida regrida $y$ sobre $\hat D$. O coeficiente da segunda regressão é exatamente $\hat\delta / \hat\pi$.

### Por que dividir por $\hat\pi$ é problemático sob instrumento fraco

A divisão por $\hat\pi$ na equação \@ref(eq:beta-2sls) é o que torna a estimação delicada: quando o primeiro estágio é fraco, $\hat\pi$ é próximo de zero, e pequenas perturbações em $\hat\delta$ ou $\hat\pi$ se amplificam dramaticamente na razão. Sob homocedasticidade, é possível mostrar que o viés de $\hat\beta_{2SLS}$ em amostras finitas se relaciona com a estatística $F$ do primeiro estágio segundo

\begin{equation}
\mathbb{E}[\hat\beta_{2SLS} - \beta] \;\approx\; \underbrace{\frac{\text{Cov}(u, e)}{\text{Var}(u)}}_{\text{OVB}} \cdot \frac{k}{F + 1},
(\#eq:vies-2sls)
\end{equation}

onde $k$ é o número de instrumentos. Se $F = 0$, o viés é igual ao do MQO ingênuo: VI não corrige nada. Quanto maior $F$, menor o viés. E quanto mais instrumentos para um mesmo $F$, maior o viés em amostras finitas.

A regra de bolso clássica é $F > 10$, devida a @staigerstock1997 e refinada por @stockyogo2005: com isso, o viés de 2SLS é inferior a 10% do viés de MQO com 95% de confiança. A suposição por trás dessa regra é homocedasticidade. @montielolea2013 desenvolveram um teste robusto a heterocedasticidade que admite clustering e autocorrelação; sob essa estatística $F$ efetiva, o ponto de corte recomendado sobe para cerca de 23,1.

### Receita prática

Na prática, a estimação 2SLS pode ser feita com `feols(y ~ 1 | d ~ z, data = df)` do pacote `fixest`, que reporta a estatística $F$ do primeiro estágio diretamente no output. Para a $F$ efetiva e para o intervalo de confiança de Anderson-Rubin, válido mesmo sob instrumento fraco, o pacote `ivDiag` oferece uma chamada única:

```r
library(ivDiag)
ivDiag::ivDiag(data = df, Y = "y", D = "d", Z = "z")
```

A função retorna a $F$ efetiva de Montiel Olea-Pflueger, o IC de Anderson-Rubin e diagnósticos adicionais sobre força do instrumento. Quando a $F$ efetiva fica abaixo de 23,1, o IC de Anderson-Rubin é a base mais confiável para inferência sobre $\beta$.

## Principais usos de IV

Tendo desenvolvido a lógica de identificação e os diagnósticos do primeiro estágio, vejamos como VI tem sido aplicado em ciência política. Os exemplos abaixo cobrem dois contextos: experimentos com não-conformidade, em que o instrumento é a atribuição aleatória, e regras institucionais que produzem variação quasi-aleatória.

### Experimentos

Em experimentos com não-conformidade (*non-compliance*), parte do grupo tratado não recebe a intervenção e parte do controle a recebe. Usar a atribuição aleatória como instrumento para o tratamento efetivamente recebido recupera o LATE entre os compliers. Esse parâmetro é distinto do *intent-to-treat* (ITT), que mede o efeito da atribuição independentemente do recebimento. ITT preserva a aleatorização sem suposições adicionais; LATE estima o efeito do tratamento sobre quem responde à atribuição. Os dois respondem a perguntas diferentes, e qual reportar depende da pergunta de pesquisa.

### Regras com variação quasi-aleatória

@hinnerich2014 usam uma regra na Suécia em que municípios acima de 1.500 habitantes eram obrigados pelo Local Government Act a adotar democracia representativa, enquanto municípios abaixo do limiar podiam optar entre democracia direta e representativa. O limiar populacional serve então como instrumento para o tipo de regime local. @dinas2014 utiliza idade para votar no momento da eleição como instrumento para comparecimento eleitoral do eleitor.

## Resumo e próximos passos

Neste capítulo, vimos que variáveis instrumentais permitem estimar efeitos causais mesmo na presença de confundidores não observados. As condições para que uma variável seja um instrumento válido — relevância, restrição de exclusão e ausência de causa comum — são necessárias mas não suficientes; a monotonicidade é adicionalmente requerida para estimar o LATE. Na prática, a estatística $F$ do primeiro estágio é uma ferramenta essencial para avaliar a força do instrumento, com limiares recomendados de 10 (regra clássica) ou 23,1 (teste robusto a heterocedasticidade).

Voltando à pergunta de abertura: o efeito causal que a loteria do Vietnã identifica não é o de servir efetivamente no exército, mas o da vulnerabilidade à convocação — a expectativa de poder ser chamado — sobre as atitudes dos jovens cujo estado responde ao número sorteado. Essa é a marca registrada de VI: identifica um efeito local, sobre quem responde ao instrumento, não a média populacional. Quando essa estreiteza é assumida e interpretada com cuidado, o instrumento entrega um efeito causal bem definido mesmo sob confundimento severo.

No próximo capítulo, veremos Regressão Descontínua (RDD), um desenho quasi-experimental que explora pontos de corte em variáveis contínuas para identificar efeitos causais.
