# Shift-share

## Introdução

O termo "shift-share" surgiu no contexto de análise que procuravam decompor uma variável econômica em subcomponentes. Até onde eu sei isso não era comum na ciência política, talvez por não ser uma questão "natural" para nós, mas vou tentar explicar a lógica dessas decomposições com exemplos da política. Mas comecemos com os primeiros exemplos na economia.

Digamos que queremos decompor o pib per capita de um estado. Seja $D_{ij}$ o pib per capita do estado $i$ e indústria $j$. Seja $w_{ij}$ a parcela (share) da economia da indústria $j$ no estado $i$. Então, o pib per capita do estado $i$, $X_i$ pode ser decomposto por:

$X_i = \sum_j w_{ij}D_{ij} = \sum_j w_{ij}D_{ij} + \sum_j w_{ij}\bar{D}_{j} - \sum_j w_{ij}\bar{D}_{j} = \sum_j w_{ij}\bar{D}_{j} + \sum_j w_{ij}D_{ij} - \sum_j w_{ij}\bar{D}_{j} = \sum_j w_{ij}\bar{D}_{j} + \sum_j w_{ij} (D_{ij} - \bar{D}_{j})$

$X_i = \underbrace{\sum_j w_{ij}\bar{D}_{j}}_{\text{PIB esperado}}  +  \underbrace{\sum_j w_{ij} (D_{ij} - \bar{D}_{j})}_{\text{choque regional no PIB}}$

## Exemplos da Política

Agora vamos considerar exemplos da política. Um exemplo que me parece "natural" é o voto por estado, que pode ser decomposto em voto por partido. Seja $D_{ij}$ o total de votos de um partido $j$ em um estado $i$ em eleições municipais e $w_{ij}$ a parcela de votos do partido $j$ no estado $i$. Então, o total de votos $X_i$ no estado $i$ pode ser decomposto em:

$X_i = \sum_j w_{ij}D_{ij} = \underbrace{\sum_j w_{ij}\bar{D}_{j}}_{\text{votação esperada}} +  \underbrace{\sum_j w_{ij} (D_{ij} - \bar{D}_{j})}_{\text{choque regional da votação}}$

A gente poderia pensar que o poder de um país poderia ser um exemplo em RI. Tipicamente ele é decomposto em componentes militares, econômicos e culturais. Contudo, não é apropriado porque os componentes se misturam, isto é, aumentar a economia ajuda a aumentar o outro, por exemplo, aspecto cultural e vice-versa. Para que a decomposição funcione, é preciso que sejam ortogonais. Um exemplo mais apropriado é volume de comércio internacional. Ele pode ser decomposto em volumes por indústria (como na economia), ou por parceiros comerciais.

O aspecto crucial aqui a ser notado é que é necessário existe uma variável que pode ser decomposta em subunidades formadas por categorias mutuamente excludentes. Neste exemplo, o voto do partido exclui voto em outro partido necessariamente. No exemplo original da economia a renda per capita ou pib percapita de uma indústria exclui a de todas as outras.

É curioso que não tenha havido maior utilização desse tipo de variável instrumental na ciência política e RI, na medida em que temos várias medidas potencialmente decompostas em subunidades formada por categorias excludentes.

## Variação temporal

Para construir o instrumento de *shift-share* é preciso adicionar uma dimensão temporal. Suponha que a parcela $w_{ij}$ de votos no partido $j$ no estado $i$ varia no tempo. Isso é razoável, o PT, por exemplo, vai ter variação na sua votação por estado ao longo do tempo. Vamos chamar $w_{ijt}$ a parcela $w_{ij}$ no tempo $t=0, 1, ...$. Assim, podemos expressar $w_{ijt}$ como a soma da parcela inicial $w_{ij0}$ e a mudança ao longo do tempo $w_{ijt} - w_{ij0}$,  $w_{ijt} = w_{ij0} + (w_{ijt} - w_{ij0})$ e decompor $X_i$ em três componentes:

$X_{ijt} = \sum_j w_{ijt}D_{ijt} = \sum_j w_{ij0} + (w_{ijt} - w_{ij0}) D_{ijt} = \sum_j \underbrace{w_{ij0}}_{\text{parcela inicial}}D_{ijt} +\sum_j  \underbrace{(w_{ijt} - w_{ij0})}_{\text{variação na parcela}} D_{ijt}$

E agora aplicamos nosso truque usual de somar e subtrair o mesmo termo, no caso, relativo a média $\bar{D}_{jt}$, mais especificamente $w_{ij0}\bar{D}_{jt}$. Então, temos:


$X_{ijt} =\sum_j w_{ij0}D_{ijt} + (w_{ijt} - w_{ij0}) D_{ijt} = \sum_j w_{ij0} D_{ijt} + \sum_jw_{ij0}\bar{D}_{jt} - \sum_jw_{ij0}\bar{D}_{jt} + \sum_j  (w_{ijt} - w_{ij0}) D_{ijt} = \underbrace{\sum_jw_{ij0}\bar{D}_{jt}}_{\text{A: votação esperada}} + \underbrace{\sum_j w_{ij0} (D_{ijt} - \bar{D}_{jt})}_{\text{B: choque partidário}} + \underbrace{\sum_j  (w_{ijt} - w_{ij0}) D_{ijt}}_{\text{C: choque temporal}}$

A interpretação de cada componente é: $A: votação esperada$ reflete a tendencia ou média de votação dos partidos no estado $i$ no ano $t$ levando em conta a composição inicial da distribuição de votos por partido $w_{ij0}$.

O Componente $B: choque partidário$ reflete a mudança na distribuição de votos por partido por estado. Cada termo $w_{ij0}(D_{ijt} - \bar{D}{jt})$ mede quanto a votação do partido $j$ no estado $i$ se desviou da referência média $\bar{D}_{jt}$ naquele ano. Se $D_{ijt} - \bar{D}{jt}$ for positivo, significa que o partido $j$ teve um desempenho acima do esperado no estado $i$ (um choque positivo ali), contribuindo para aumentar $X_{it}$. Se for negativo, o partido $j$ foi pior que a média no estado (choque negativo), reduzindo $X_{it}$ em relação ao esperado. Importante: esses desvios são ponderados por $w_{ij0}$ (quão importante era o partido $j$ no estado $i$ inicialmente), de modo que choques em partidos que tinham grande presença inicial no estado impactam mais o total $X_{it}$ do que choques em partidos com pouca presença inicial. Este componente é chamado de shift porque reflete as mudanças (shifts) no desempenho dos partidos a nível nacional/setorial afetando o estado conforme sua composição inicial.

O componente $C: choque temporal$ representa o impacto das mudanças na participação dos partidos no próprio estado $i$ ao longo do tempo. Aqui consideramos a diferença $w_{ijt} - w_{ij0}$, ou seja, o quanto a participação do partido $j$ mudou no estado $i$ desde o período inicial. Esse termo mede os choques locais ou regionais na composição dos votos. Por exemplo, se um partido $j$ ganhou espaço no estado $i$ (aumentou sua fatia $w_{ijt}$ em relação à inicial $w_{ij0}$), isso adiciona votos ao total $X_{it}$ (já que $D_{ijt}$ é multiplicado por um $\Delta w$ positivo). Por outro lado, se um partido perdeu participação no estado, o termo será negativo, indicando que o estado $i$ teve um desempenho pior por mudança na composição dos votos entre partidos. Em suma, este componente reflete alterações estruturais próprias do estado – vantagens competitivas locais, realinhamentos políticos regionais, etc. – independentemente da tendência geral dos partidos.

Em conjunto, esses três componentes (A, B e C) formam o instrumento de shift-share desejado. Eles nos permitem entender $X_{it}$ da seguinte forma: (A) o que seria esperado dada a tendência geral (tamanho dos partidos em nível nacional e composição inicial do estado), (B) o quanto o estado ganhou ou perdeu devido a shifts no desempenho dos partidos (os choques dos partidos ponderados pela estrutura inicial do estado) e (C) o quanto se deve a mudanças internas do próprio estado na distribuição de votos (share regional). Cada passo da derivação acima evidencia explicitamente como chegamos a essa decomposição, tornando claros os papéis de $w_{ij0}$ (participações iniciais), de $D_{ijt} - \bar{D}{jt}$ (choques de desempenho dos partidos) e de $w_{ijt} - w_{ij0}$ (choques de participação regionais) na construção do instrumento de shift-share.

## O instrumento shift-share como variável instrumental

A decomposição acima é útil descritivamente, mas o verdadeiro poder do shift-share está no seu uso como variável instrumental. Vamos formalizar a construção e entender as condições de identificação.

### Construção formal

Considere $N$ regiões (indexadas por $i$) e $K$ setores (indexadas por $k$). Para cada região $i$, observamos a parcela (*share*) do setor $k$ no emprego local em um período base $t_0$:

$$w_{ik} = \frac{L_{ik,t_0}}{L_{i,t_0}}$$

onde $L_{ik,t_0}$ é o emprego no setor $k$ na região $i$ no período base, e $L_{i,t_0}$ é o emprego total na região $i$. Note que $\sum_k w_{ik} = 1$.

Observamos também um choque (*shift*) agregado no nível do setor $k$, denotado $g_k$. No exemplo clássico de Bartik (1991), $g_k$ é a taxa de crescimento nacional do emprego no setor $k$:

$$g_k = \frac{\Delta L_k^{Nacional}}{L_{k,t_0}^{Nacional}}$$

O **instrumento shift-share** (ou instrumento Bartik) para a região $i$ é definido como:

$$B_i = \sum_{k=1}^{K} w_{ik} \cdot g_k$$

Este instrumento calcula a média ponderada dos choques setoriais, usando as shares pré-determinadas como pesos. A intuição é que regiões com composição setorial diferente serão diferencialmente afetadas pelos mesmos choques agregados.

### O modelo estrutural e o IV

O objetivo típico é estimar o efeito causal de uma variável endógena $X_i$ sobre uma variável de resultado $Y_i$. O modelo estrutural é:

$$Y_i = \alpha + \beta X_i + \varepsilon_i$$

onde $X_i$ é endógena (por exemplo, crescimento do emprego local, que é tanto causa quanto consequência de outros fatores locais). OLS é inconsistente porque $\text{Cov}(X_i, \varepsilon_i) \neq 0$.

**Primeiro estágio (first stage)**: O instrumento $B_i$ prevê $X_i$:

$$X_i = \gamma_0 + \gamma_1 B_i + \nu_i$$

A condição de relevância exige $\gamma_1 \neq 0$: as shares combinadas com os shifts devem efetivamente prever a variável endógena.

**Segundo estágio (second stage)**: Substitui-se $X_i$ por $\hat{X}_i$:

$$Y_i = \alpha + \beta \hat{X}_i + \eta_i$$

A condição de exclusão exige $\text{Cov}(B_i, \varepsilon_i) = 0$: o instrumento só afeta $Y_i$ através de $X_i$. É aqui que a recente literatura diverge sobre *de onde* vem essa exogeneidade.

## Duas estratégias de identificação

Uma revolução metodológica recente (2018-2025) esclareceu que há duas maneiras distintas de justificar a exogeneidade do instrumento shift-share. A referência pedagógica central é Borusyak, Hull & Jaravel (2025), publicada no *Journal of Economic Perspectives*.

### Estratégia 1: Exogeneidade das shares (GPSS 2020)

Goldsmith-Pinkham, Sorkin & Swift (2020) demonstram um resultado de equivalência fundamental: o estimador IV usando $B_i = \sum_k w_{ik} g_k$ como instrumento é **numericamente idêntico** a um estimador GMM que usa cada share $w_{ik}$ (para $k = 1, ..., K$) como instrumento separado, com os shifts $g_k$ servindo apenas como pesos na combinação ótima:

$$\hat{\beta}^{IV} = \sum_k \hat{\alpha}_k \hat{\beta}_k$$

onde $\hat{\beta}_k$ é a estimativa just-identified usando apenas $w_{ik}$ como instrumento (para o setor $k$), e $\hat{\alpha}_k$ é o **peso de Rotemberg** que mede a influência relativa do setor $k$ na estimativa global. Os pesos de Rotemberg satisfazem $\sum_k \hat{\alpha}_k = 1$ mas podem ser **negativos**, o que é um sinal de alerta.

**Hipótese de identificação**: As shares iniciais $w_{ik}$ são exógenas -- isto é, não-correlacionadas com fatores não-observados que afetam $Y_i$:

$$\mathbb{E}[w_{ik} \cdot \varepsilon_i] = 0 \quad \forall k$$

Os shifts $g_k$ não precisam ser exógenos; eles apenas afetam a ponderação e a relevância do instrumento.

**Diagnósticos**: Calcular os Rotemberg weights $\hat{\alpha}_k$ para identificar quais setores mais influenciam a estimativa. Testar balanceamento das shares mais influentes contra covariáveis pré-determinadas.

### Estratégia 2: Exogeneidade dos shifts (BHJ 2022)

Borusyak, Hull & Jaravel (2022) oferecem um framework alternativo. A regressão IV no nível regional é numericamente equivalente a uma regressão IV no **nível do choque** (setor), onde a variável de resultado e o tratamento são agregados ao nível do choque usando as shares como pesos:

$$\bar{Y}_k = \sum_i s_{ik} Y_i, \quad \bar{X}_k = \sum_i s_{ik} X_i$$

onde $s_{ik} = w_{ik} / \sum_i w_{ik}$ normaliza os pesos. A regressão no nível do choque:

$$\bar{Y}_k = \alpha + \beta \bar{X}_k + \bar{\varepsilon}_k$$

instrumentada por $g_k$, produz **exatamente a mesma estimativa** $\hat{\beta}$ que a regressão regional com $B_i$.

**Hipótese de identificação**: Os choques $g_k$ são quasi-aleatoriamente atribuídos -- isto é, não-correlacionados com a média ponderada (por shares) dos fatores não-observados regionais:

$$\mathbb{E}[g_k \cdot \bar{\varepsilon}_k] = 0 \quad \forall k$$

As shares $w_{ik}$ podem ser endógenas. A identificação vem inteiramente da aleatoriedade dos choques, dado que há muitos choques independentes ($K \to \infty$).

**Diagnósticos**: Testes de pré-tendências e balanceamento no nível do choque. Verificar se $g_k$ correlaciona-se com $\bar{\varepsilon}_k$ pré-tratamento.

### Resumo das duas estratégias

| | **Exogenous Shares** (GPSS 2020) | **Exogenous Shifts** (BHJ 2022) |
|---|---|---|
| **Hipótese-chave** | $\mathbb{E}[w_{ik} \cdot \varepsilon_i] = 0$ | $\mathbb{E}[g_k \cdot \bar{\varepsilon}_k] = 0$ |
| **Shares podem ser endógenos?** | Não | Sim |
| **Shifts podem ser endógenos?** | Sim (só afetam pesos) | Não |
| **N. de choques necessário** | Pode funcionar com poucos | Precisa de muitos ($K$ grande) |
| **Diagnósticos** | Rotemberg weights, balanceamento nas shares | Pré-tendências e balanceamento no nível do choque |
| **Aplicações típicas** | Elasticidades de oferta de trabalho, especialização histórica exógena | Imigração (enclave), comércio (China Shock) |

## O problema de inferência

Adão, Kolesar & Morales (2019) identificam um problema crítico: erros-padrão convencionais (incluindo clustered por região ou estado) são **severamente subdimensionados** em regressões shift-share. Em exercícios de placebo, testes ao nível nominal de 5% rejeitam a hipótese nula verdadeira até **55%** das vezes.

O problema surge porque resíduos $\hat{\varepsilon}_i$ são correlacionados entre regiões com composição setorial similar, independentemente de proximidade geográfica. Duas regiões $i$ e $j$ com shares parecidos ($w_{ik} \approx w_{jk}$) compartilham exposição aos mesmos choques setoriais, induzindo correlação em $\hat{\varepsilon}_i$ e $\hat{\varepsilon}_j$ que não é capturada por clustering geográfico.

Na prática, os intervalos de confiança corrigidos por AKM são substancialmente mais largos que os convencionais.

**Alternativa BHJ**: Em vez de corrigir os erros-padrão no nível regional, rodar a regressão diretamente no nível do choque (via `ssaggregate`) e usar erros-padrão convencionais (heteroscedasticidade-robustos) no nível do choque. Se os choques são independentes, a inferência convencional é válida.

## Implementação em R

### Construção do instrumento

O instrumento $B_i = \sum_k w_{ik} g_k$ é uma simples multiplicação matricial:

```{r shift-share-construcao, eval=FALSE}
# shares: matriz N x K de exposure shares (cada linha soma 1)
# shocks: vetor K x 1 de choques setoriais
bartik_instrument <- shares %*% shocks
```

### Estimação IV

Diversos pacotes R permitem estimar 2SLS. O `fixest` é recomendado por sua velocidade e suporte a efeitos fixos:

```{r shift-share-iv, eval=FALSE}
library(fixest)

# Construir instrumento
dados$bartik <- as.numeric(shares %*% shocks)

# IV com efeitos fixos de estado
modelo <- feols(y ~ controles | estado | x_endogeno ~ bartik, data = dados)
summary(modelo)
```

### Erros-padrão corrigidos: pacote `ShiftShareSE`

O pacote `ShiftShareSE`, de Michal Kolesar, está disponível no CRAN e implementa os erros-padrão AKM (Adão, Kolesar & Morales, 2019):

```{r shift-share-se, eval=FALSE}
install.packages("ShiftShareSE")
library(ShiftShareSE)

# IV com SEs corrigidos para shift-share
resultado <- ivreg_ss(y ~ x_endogeno | bartik,
                       X = shares_matrix,    # matriz N x K de shares
                       data = dados)
summary(resultado)
```

Este pacote é essencial porque, como demonstrado por AKM, erros-padrão convencionais (mesmo clusterizados por geografia) são severamente subdimensionados em designs shift-share.

### Agregação ao nível do choque: pacote `ssaggregate`

O pacote `ssaggregate`, de Kyle Butts, implementa a agregação ao nível do choque de Borusyak, Hull & Jaravel (2022). Está disponível apenas no GitHub:

```{r shift-share-ssaggregate, eval=FALSE}
# install: remotes::install_github("kylebutts/ssaggregate")
library(ssaggregate)

# Agregar dados regionais para o nível do choque
dados_choque <- ssaggregate(
  data = dados_long,     # formato longo: região x setor
  shares = "share",
  n = "regiao",
  s = "setor",
  t = "ano",
  y = c("y", "x_endogeno")
)

# Agora rodar IV convencional no nível do choque
feols(y ~ 1 | x_endogeno ~ g_k, data = dados_choque)
```

### Ecossistema R vs. Stata

Uma comparação do ecossistema de software para shift-share revela diferenças importantes:

| Funcionalidade | Stata | R | Status R |
|---|---|---|---|
| Agregação BHJ | `ssaggregate` (Borusyak et al.) | `ssaggregate` (Kyle Butts) | GitHub apenas |
| SEs AKM | `ShiftShareSE` (ado) | `ShiftShareSE` (Kolesar) | **No CRAN** |
| Rotemberg weights | `bartik_weight` (GPSS) | **Nenhum pacote** | Gap principal |
| IV básico | `ivregress`, `ivreg2` | `fixest`, `ivreg`, `estimatr` | Excelente |

O principal gap no R é a ausência de um pacote para calcular **Rotemberg weights** -- o diagnóstico central da abordagem GPSS (2020). Em Stata, o comando `bartik_weight` de Goldsmith-Pinkham, Sorkin & Swift calcula automaticamente esses pesos. Em R, o pesquisador precisa adaptar o código de replicação disponível no GitHub dos autores (github.com/paulgp/bartik-weight) ou implementar manualmente, o que envolve rodar $K$ regressões just-identified (uma por setor).

Essa lacuna pode desencorajar o uso de diagnósticos adequados, enviesar a escolha metodológica em favor da abordagem BHJ (que tem melhor suporte em R via `ssaggregate`), e criar uma barreira de entrada para pesquisadores de CP e RI que tipicamente usam R.

## Aplicações em Ciência Política

O instrumento shift-share tem sido cada vez mais utilizado em ciência política, especialmente para estudar os efeitos políticos de choques comerciais.

### Comércio e voto nos EUA

Baccini & Weymouth (2021, *APSR*) mostram que, em condados dos EUA afetados pela desindustrialização via importações chinesas, brancos votaram mais em republicanos e negros mais em democratas -- sugerindo que a desindustrialização ameaça o status do grupo dominante. Feigenbaum & Hall (2015, *Journal of Politics*) encontram que choques de importação chinesa fazem legisladores votarem de forma mais protecionista em projetos de comércio, mas sem efeito em outras votações nem na reeleição. Margalit (2011, *APSR*) mostra que eleitores são mais sensíveis a demissões por competição estrangeira do que por outros fatores, e que a compensação governamental (via Trade Adjustment Assistance) mitiga o backlash político.

### Comércio e nacionalismo na Europa

Colantone & Stanig publicaram dois artigos seminais: em 2018 no *APSR*, mostram que o voto Leave no Brexit foi sistematicamente maior em regiões mais expostas à competição chinesa (um desvio-padrão no choque = ~2pp a mais de Leave); e no mesmo ano no *AJPS*, encontram que maior exposição ao choque chinês aumentou apoio a partidos nacionalistas e de extrema-direita em 15 países europeus (1988-2007). Hays, Lim & Spoon (2019, *Electoral Studies*) confirmam esse padrão para o populismo de direita na Europa, e Rommel & Walter (2022, *Comparative Political Studies*) estendem para offshoring, mostrando que regiões mais expostas tiveram aumento no apoio a partidos de direita radical.

### Valores autoritários

Ballard-Rosa, Malik, Rickard & Scheve (2021, *Comparative Political Studies*) mostram que regiões britânicas mais afetadas por importações chinesas têm valores significativamente mais autoritários, via mecanismo de frustração-agressão. Ballard-Rosa, Jensen & Scheve (2022, *International Studies Quarterly*) replicam o achado para os EUA: competição chinesa em regiões diversas gera valores mais autoritários, afetando a identidade social de grupos dominantes.

### Welfare state histórico

Scheve & Serlin (2023, *APSR*) usam um shift-share histórico para mostrar que importações alemãs na Grã-Bretanha (1880-1910) pioraram o mercado de trabalho e mudaram crenças sobre a "merecimento" dos pobres, contribuindo para o surgimento do welfare state britânico.

### Automação e redistribuição

Thewissen & Rueda (2019, *Comparative Political Studies*) mostram que trabalhadores mais expostos à automação expressam preferências mais fortes por redistribuição, com o efeito mediado pelo contexto institucional.

### Brasil

Campello & Urdinez (2021, *Comparative Political Studies*) é uma das poucas aplicações fora dos EUA/Europa. Mostram que municípios brasileiros afetados por importações chinesas veem a China como risco, mas municípios beneficiados por exportações *não* veem como oportunidade -- as perdas moldam percepções de política externa mais que os ganhos.

## Aplicações em Relações Internacionais

O shift-share também tem sido publicado em journals de RI, especialmente *International Organization* e *International Studies Quarterly*.

### Comércio e política externa

Jensen, Quinn & Weymouth (2017, *International Organization*) mostram que importações reduzem o voto no incumbente presidencial nos EUA enquanto exportações aumentam, com swing states de manufatura de baixa qualificação especialmente vulneráveis. Broz, Frieden & Weymouth (2021, *International Organization*) encontram que regiões simultaneamente expostas a importações e automação tiveram o maior aumento no voto populista (Trump 2016), com a interação dos dois choques mais poderosa que cada um isoladamente.

### Comportamento legislativo em política comercial

Kuk, Seligsohn & Zhang (2018, *Journal of Contemporary China*) mostram que, após 2003 (pós-acessão da China à OMC), legisladores americanos de distritos afetados por importações chinesas tornaram-se sistematicamente mais hostis à China em votos de política externa -- mais hostis do que após o massacre de Tiananmen. Owen (2017, *International Studies Quarterly*) mostra que congressistas de distritos mais expostos a offshoring votaram mais contra o acordo DR-CAFTA.

### Temas com potencial inexplorado em RI

A metodologia shift-share tem aplicações potenciais em diversos temas de RI que permanecem pouco explorados:

- **Sanções internacionais**: Exposição diferencial de países a sanções, usando shares de parceiros comerciais e shifts de sanções impostas.
- **Cooperação internacional**: Efeitos de choques econômicos sobre apoio a organizações internacionais e tratados.
- **Conflito**: Na interface com economia, Dube & Vargas (2013, *Review of Economic Studies*) oferecem um exemplo elegante usando preços de commodities e conflito na Colômbia com dois mecanismos opostos (custo de oportunidade vs. rapacidade), e Gallea (2023, *Journal of Development Economics*) usa transferências de armas e conflito na África, mas essas aplicações foram publicadas em journals de economia, não de RI.
- **China Shock no Sul Global**: Além de Campello & Urdinez (2021) sobre o Brasil, há pouquíssimas aplicações do China Shock político em países em desenvolvimento.

## Referências

Adão, Rodrigo, Michal Kolesar, and Eduardo Morales. 2019. "Shift-Share Designs: Theory and Inference." *Quarterly Journal of Economics* 134(4): 1949-2010.

Baccini, Leonardo, and Stephen Weymouth. 2021. "Gone For Good: Deindustrialization, White Voter Backlash, and US Presidential Voting." *American Political Science Review* 115(2): 550-567.

Ballard-Rosa, Cameron, Amalie Jensen, and Kenneth Scheve. 2022. "Economic Decline, Social Identity, and Authoritarian Values in the United States." *International Studies Quarterly* 66(1).

Ballard-Rosa, Cameron, Mashail Malik, Stephanie Rickard, and Kenneth Scheve. 2021. "The Economic Origins of Authoritarian Values." *Comparative Political Studies* 54(13): 2321-2353.

Bartik, Timothy J. 1991. *Who Benefits from State and Local Economic Development Policies?* Kalamazoo, MI: W.E. Upjohn Institute.

Borusyak, Kirill, Peter Hull, and Xavier Jaravel. 2022. "Quasi-Experimental Shift-Share Research Designs." *Review of Economic Studies* 89(1): 181-213.

Borusyak, Kirill, Peter Hull, and Xavier Jaravel. 2025. "A Practical Guide to Shift-Share Instruments." *Journal of Economic Perspectives* 39(1): 181-204.

Broz, J. Lawrence, Jeffry Frieden, and Stephen Weymouth. 2021. "Populism in Place: The Economic Geography of the Globalization Backlash." *International Organization*.

Campello, Daniela, and Francisco Urdinez. 2021. "Voter and Legislator Responses to Localized Trade Shocks from China in Brazil." *Comparative Political Studies* 54(7): 1131-1162.

Colantone, Italo, and Piero Stanig. 2018. "Global Competition and Brexit." *American Political Science Review* 112(2): 201-218.

Colantone, Italo, and Piero Stanig. 2018. "The Trade Origins of Economic Nationalism." *American Journal of Political Science* 62(4): 936-953.

Dube, Oeindrila, and Juan Vargas. 2013. "Commodity Price Shocks and Civil Conflict: Evidence from Colombia." *Review of Economic Studies* 80(4): 1384-1421.

Feigenbaum, James, and Andrew Hall. 2015. "How Legislators Respond to Localized Economic Shocks." *Journal of Politics* 77(4).

Gallea, Quentin. 2023. "Weapons and War: The Effect of Arms Transfers on Internal Conflict." *Journal of Development Economics* 160.

Goldsmith-Pinkham, Paul, Isaac Sorkin, and Henry Swift. 2020. "Bartik Instruments: What, When, Why, and How." *American Economic Review* 110(8): 2586-2624.

Hays, Jude, Junghyun Lim, and Jae-Jae Spoon. 2019. "The Path from Trade to Right-Wing Populism in Europe." *Electoral Studies*.

Jensen, J. Bradford, Dennis Quinn, and Stephen Weymouth. 2017. "Winners and Losers in International Trade." *International Organization* 71(3): 423-457.

Kuk, John Seungmin, Deborah Seligsohn, and Jiakun Jack Zhang. 2018. "From Tiananmen to Outsourcing." *Journal of Contemporary China* 27(109).

Margalit, Yotam. 2011. "Costly Jobs: Trade-related Layoffs, Government Compensation, and Voting in U.S. Elections." *American Political Science Review* 105(1): 166-188.

Owen, Erica. 2017. "Exposure to Offshoring and the Politics of Trade Liberalization." *International Studies Quarterly*.

Rommel, Tobias, and Stefanie Walter. 2022. "The Electoral Consequences of Offshoring." *Comparative Political Studies*.

Scheve, Kenneth, and Theo Serlin. 2023. "The German Trade Shock and the Rise of the Neo-Welfare State." *American Political Science Review* 117(2): 557-574.

Thewissen, Stefan, and David Rueda. 2019. "Automation and the Welfare State." *Comparative Political Studies*.
